【裁判字號】    98,家上,62
【裁判日期】    990511
【裁判案由】    分割遺產
【裁判全文】
臺灣高等法院臺南分院民事判決    98年度家上字第62號
上  訴  人  丁○○
訴訟代理人  金輔政  律師
複 代 理人  黃厚誠  律師
被 上 訴人  乙○○
訴訟代理人  蔡文斌  律師
            王建強  律師
            王盛鐸  律師
            陳欣怡  律師
被 上 訴人  己○○
            戊○○
            丙○○
            甲  ○
上列當事人間因請求分割遺產事件，上訴人對於中華民國98年4
月29日臺灣臺南地方法院第一審判決（97年度重家訴字第6號）
提起上訴，並為訴之變更追加，本院於99年4月27日言詞辯論終
結，判決如下：
    主  文
上訴及變更、追加之訴均駁回。
第二審（含變更、追加之訴）訴訟費用由上訴人負擔。
    事實及理由
一、程序方面：
(一)、按在第二審為訴之變更或追加，非經他造同意，不得為之。
    但民事訴訟法第255條第1項第2款至第6款情形，不在此限。
    又請求之基礎事實同一者，縱於訴狀送達後，原告仍得將原
    訴變更或追加他訴，無須得被告同意。此觀民事訴訟法第44
    6條第1項、第255條第1項第2款規定自明。原告於第二審為
    訴之變更、追加，苟其請求之基礎事實同一者，即非法所不
    許。所謂請求之基礎事實同一，係指變更或追加之訴與原訴
    之主要爭點有其共同性，各請求利益之主張在社會生活上可
    認為同一或關連，而就原請求之訴訟及證據資料，於審理繼
    續進行在相當程度範圍內具有同一性或一體性，得期待於後
    請求之審理予以利用，俾先後兩請求在同一程序得加以解決
    ，避免重複審理，進而為統一解決紛爭者，即屬之。上訴人
    於原審主張被上訴人乙○○曾在被繼承人黃海洋亡故前約半
    年左右，將黃海洋名下土地變賣新臺幣（下同）2,200萬元
    ，全數入己，於黃海洋死亡後，該2,200萬元應屬遺產，而
    請求該金額扣除遺產稅及補償款餘額後15,969,475元，應依
    原判決附表二所載應繼分，由被上訴人乙○○支付上訴人及
    其他被上訴人並自起訴狀繕本送達之翌日起至清償日止按年
    利率百分之5計算之利息，於本院則變更主張該15,969,475
    元為黃海洋對乙○○之不當得利債權之遺產，而追加請求確
    認兩造被繼承人黃海洋有對被上訴人乙○○15,969,475元債
    權之遺產存在。上開債權遺產准予分割，分割方法為由上訴
    人丁○○、被上訴人乙○○、被上訴人丙○○、被上訴人甲
    ○各取得35分之6；被上訴人己○○取得7分之1。及維持原
    審之請求被上訴人給付上訴人2,737,621元（上訴人於原審
    雖未明示請求金額，但經計算係2,737,621元）及自起訴狀
    繕本送達被上訴人之翌日起至清償日止按年息5％計算之利
    息。上訴人於本院變更、追加上開請求仍援用原請求之訴訟
    資料及證據，一併請求本院審理，上訴人先後兩請求主要爭
    點既有共同性，請求基礎又有關連性、同一性，且證據資料
    之利用上亦有一體性，依訴訟經濟原則，自宜利用同一訴訟
    程序審理，藉以一次解決本件之紛爭，揆諸上述說明，上訴
    人前後請求基礎事實應屬同一。雖被上訴人不同意上訴人前
    揭訴之變更、追加，然按諸前開法文及說明，於法並無不合
    ，應予准許，合先敘明。
(二)、按言詞辯論期日，當事人之一造不到場者，得依到場當事人
    之聲請，由其一造辯論而為判決。前項規定，於訴訟標的對
    於共同訴訟之各人必須合一確定者，言詞辯論期日，共同訴
    訟人中一人到場時，亦適用之，民事訴訟法第385條第1項前
    段、第2項分別定有明文。本件被上訴人己○○、戊○○、
    丙○○、甲○經合法通知均無正當理由未到場，核無民事訴
    訟法第386條各款所列情形，爰准上訴人之聲請，由其一造
    辯論而為判決。
二、上訴人主張：
  (一)、兩造為兄弟姊妹，父親黃海洋於民國（下同）82年10月6
      日過世，兩造及母黃吳杏為繼承人，黃吳杏於88年4月10
      日死亡（上訴人己○○之母為楊玉琴，對黃吳杏無繼承權
      ），黃海洋遺有如原判決附表一所示26筆土地，又被上訴
      人乙○○在黃海洋亡故前約半年左右，將黃海洋名下土地
      變賣2,200萬元，全數入己，於黃海洋死亡後，該筆款項
      應為遺產，則前開26筆土地及出售土地之價款，應依各繼
      承人之應繼分（如原判決附表二所載）分配，為此請求兩
      造公同共有之前開26筆土地依如原判決附表二所載之應繼
      分比例分割為分別共有，並請求「黃海洋生前現款2,200
      萬元於扣除遺產稅及補償款餘額後15,969,475元，應依各
      當事人之應繼分，由被上訴人乙○○支付上訴人及其他被
      上訴人並自起訴狀繕本送達之翌日起至清償日止按年利率
      百分之5計算之利息」等情。【原判決命兩造公同共有如
      原判決附表一所示之土地，准予分割為分別共有，並駁回
      上訴人關於黃海洋生前現款部分之請求。上訴人就其敗訴
      部分提起上訴，並為訴之變更追加；被上訴人就其敗訴部
      分未提上訴，已告確定】
  (二)、聲明：
    1.原判決駁回上訴人第一審之訴併該部分訴訟費用部分廢棄
      。
    2.確認兩造被繼承人黃海洋有對被上訴人乙○○15,969,475
      元債權之遺產存在。
    3.上開債權遺產准予分割，分割方法為由上訴人丁○○、被
      上訴人乙○○、丙○○、甲○各取得35分之6，被上訴人
      己○○取得7分之1。
    4.被上訴人乙○○應給付上訴人2,737,621元及自起訴狀繕
      本送達被上訴人之翌日起至清償日止按年息百分之5計算
      之利息。
    5.第四項聲明，上訴人願供擔保，請准宣告假執行。
    6.第一、二審訴訟費用除確定部分外，均由被上訴人負擔。
三、被上訴人己○○、戊○○、丙○○、甲○未於言詞辯論期日
    到場，亦未提出任何書面資料。被上訴人乙○○則辯以：
  (一)、被繼承人黃海洋生前出售土地所得2,200萬元，其中500萬
      元係充購屋款，另1,700萬元則為黃海洋生前贈與其孫子
      黃鼎越及黃鼎竣2人，供讀書及成家立業之用，係黃海洋
      生前自由處分其財產，非屬遺產，該筆款項雖存入伊帳戶
      中，但伊僅代負保管之責，並非由伊所得。且黃海洋一直
      與伊同住，並未分居，亦無結婚或營業之事由，故該筆款
      項亦不符合歸扣要件。原判決以分割遺產係形成之訴，無
      法達成給付目的為由，駁回上訴人之請求，然上訴人始終
      未能說明其提起請求之依據或理論基礎。又上訴人於原審
      係提起分割遺產之形成訴訟，嗣於上訴程序中再請求確認
      被繼承人黃海洋對伊有15,969,475元（即2,200萬元扣除
      遺產稅及利息後之餘額）之債權存在，而請求依兩造應繼
      分比例准予分割後，伊應給付上訴人2,737,621元及利息
      云云，則上訴人將本件訴訟性質變更為確認之訴，完全與
      起訴時分割遺產之形成訴訟性質相異，自不應准許。
  (二)、聲明：
    1.上訴及變更追加之訴駁回。
    2.訴訟費用由上訴人負擔。
    3.如受不利益判決，願供擔保免予假執行。
四、兩造不爭執事項：
  (一)、兩造為兄弟姊妹，被繼承人黃海洋於82年10月6日過世，
      由兩造以及訴外人即上訴人丁○○、被上訴人乙○○、丙
      ○○、戊○○、甲○之母親黃吳杏繼承。嗣黃吳杏於88年
      4月10日過世，黃吳杏之應繼分由上訴人丁○○、被上訴
      人乙○○、丙○○、戊○○、甲○繼承，故關於黃海洋之
      遺產應由上訴人丁○○、被上訴人乙○○、丙○○、戊○
      ○、甲○各繼承6/35，被上訴人己○○繼承1/7。
  (二)、被上訴人乙○○在原審94年度重家訴字第2號案件對上訴
      人及其他被上訴人起訴請求支付供給父母之扶養費、喪葬
      費及祖先墳墓費、遺產稅、家族財產之徵收補償款分攤金
      等，關於父母扶養費、喪葬費、祖先墳墓遷葬費部分業經
      駁回，上訴二審經本院以94年度上字第201號駁回，並經
      最高法院96年度台上字第392號駁回上訴而確定。而關於
      遺產稅及家族財產之徵收補償款分攤金部分，則經原審94
      年度重家訴字第2號、本院96年度上更(一)字第7號判決確定
      ，判決認乙○○繳納遺產稅3,727,362元，各繼承人應分
      擔之金額為532,480元（3,727,362÷7=532,480），乙○
      ○並請求自87年7月起，至94年5月23日止，共9年10月（
      乙○○請求10年)之利息，而己○○、丙○○、甲○、丁
      ○○時效抗辯，為有理由，而按年息5%計算5年之利息，
      即各133,120元，合計665,600元。戊○○未為時效抗辯，
      其應給付之利息則為261,803元，合計794,283元。又黃吳
      杏死亡其債務由乙○○、丙○○、甲○、丁○○、戊○○
      繼承各10 6,496元（532,48045÷5=106,496），而乙○○
      於該案二審對丙○○、甲○、丁○○追加請求給付各106,
      496元及5年按年息5%計算之利息26,624元，合計各133,12
      0元（106,496＋26,624=133,120），且認該案非遺產分割
      事件，乙○○以黃海洋之2,200萬元售屋款中500萬元作為
      新購屋款，並無依法歸扣抵銷之問題，就上開請求判決乙
      ○○勝訴確定。
  (三)、82年間被上訴人乙○○有取得黃海洋生前出售土地價款中
      之2,200萬元。
  (四)、以上事實，並有被繼承人黃海洋繼承系統表、遺產稅繳清
      證明書等資料附卷足參（見原審家調卷第36、45-46頁）
      ，並經本院調閱原審94年度重家訴字第2號歷審卷，查明
      無訛，復為兩造所不爭執，堪信為真實。
五、至於上訴人主張兩造之被繼承人黃海洋對被上訴人有15,969
    ,475元不當得利債權之遺產存在，上開債權遺產准按應繼分
    予分割，被上訴人應給付上訴人2,737,621元及法定遲延利
    息等情，則為被上訴人所否認，並以前開等詞置辯，是本件
    首應審酌者為兩造之被繼承人黃海洋對被上訴人有15,969,4
    75元不當得利債權之遺產存在？經查：
(一)、按主張法律關係存在之當事人，須就該法律關係發生所須具
    備之特別要件，負舉證之責任。而此特別要件之具備，苟能
    證明間接事實並據此推認要件事實雖無不可，並不以直接證
    明者為限，惟此經證明之間接事實與要件事實間，須依經驗
    法則足以推認其因果關係存在者，始克當之。倘負舉證責任
    之一方所證明之間接事實，尚不足以推認要件事實，縱不負
    舉證責任之一方就其主張之事實不能證明或陳述不明、或其
    舉證猶有疵累，仍難認負舉證責任之一方已盡其舉證責任，
    自不得為其有利之認定。又主張不當得利請求權存在之當事
    人，對於不當得利請求權之成立要件應負舉證責任，即應證
    明他方係無法律上之原因而受利益，致其受有損害。如受利
    益人係因其「給付」而得利時，所謂無法律上之原因，即指
    其給付欠缺給付之目的，故主張該項不當得利請求權存在之
    當事人，自應舉證證明其欠缺給付之目的，始符舉證責任分
    配之原則（最高法院91年度台上字第1613號、98年度台上字
    第1913號判決參照）
(二)、查上訴人主張82年間被上訴人乙○○出售兩造被繼承人黃海
    洋之土地，得款24,080,000元。上訴人主張其得贈500萬元
    ，餘1,700萬元分別贈與被上訴人二名兒子黃鼎越、黃鼎竣
    。惟此2,200萬元乃被上訴人不當得利款，非黃海洋生前處
    分，應為黃海洋之遺產，扣除被上訴人乙○○支出遺產稅3,
    727,362元及其利息，應餘有17,340,797.5元＜計算方式：
    遺產稅本息（以5年計)應為3,727,362x (1十5%x5) =4,659,
    202.5元。22,000,000－4,659,202.5=17,340,797.5元＞，
    惟被上訴人否認該債之關係存在，自有訴請法院確認至少有
    該15,969,475債權遺產(多餘部分不再變更追加，見本院卷1
    68頁背面言詞辯論筆錄)，等情。而查被上訴人乙○○於82
    年間有取得黃海洋生前出售土地價款中之2,200萬元，為兩
    造所不爭執之事實，上訴人既主張被上訴人受領黃海洋給付
    之2,200萬元構成不當得利，即應舉證證明其給付係欠缺給
    付之目的，然上訴人就此事實不僅無任何直接證據，亦無任
    何間接方法證明之，自無法遽採。何況被上訴人抗辯被繼承
    人黃海洋生前出售房地所得中之2,200萬元，其中500萬元係
    贈與被上訴人購屋款，另乃1,700萬元係被繼承人黃海洋生
    前贈與予孫子黃鼎越及黃鼎竣二人，作為其二人讀書、成家
    立業之用，並非被上訴人所得，僅黃鼎越及黃鼎竣同意財產
    交由父親即被上訴人管理，故該筆款項乃存入被上訴人乙○
    ○帳戶內，由被上訴人乙○○支出黃鼎越及黃鼎竣二人之生
    活費、學雜費等，以維被繼承人黃海洋生前贈與之原意等情
    ，並經證人黃鼎越於另案即本院96年度上更一字第7號返還
    不當得利事件結證：當時爺爺與我們住在一起。爺爺在生前
    有說要送給我七百多萬元。這是祖產賣掉，要給我結婚生子
    成家立業用的。給弟弟一千萬元，因為他是給我叔叔做兒子
    ，我爸爸把我弟弟過繼給叔叔當兒子，因叔叔很早過世，可
    能是風俗習慣等語（見另案本院卷第70-72頁）；而黃鼎竣
    則證稱：小時候我有聽我爺爺講過，當時我爺爺有跟我全家
    說過，因我過繼給我叔叔當兒子，所以給的比較多，要給我
    壹仟萬元等語。按被上訴人乙○○為黃海洋之僅存之子（其
    次子黃正信41年5月8日出生、65年9月14日死亡、未婚），
    而黃鼎越及黃鼎竣為其男孫，以重視男丁之傳統，黃海洋將
    出售祖產所得贈與長子500萬元，長孫700萬元及承襲次子香
    火之次孫1,000萬元，亦符情理，則黃鼎越、黃鼎竣於前案
    所為之證詞，非無足取。況且上訴人未舉證證明被上訴人有
    何無法律上原因而受利益之情事，則縱不負舉證責任之被上
    訴人就其主張之事實不能證明或陳述不明、或其舉證猶有疵
    累，仍難認負舉證責任之一方已盡其舉證責任，自不得為其
    有利之認定。
六、綜上所述，上訴人既無法舉證證明兩造之被繼承人黃海洋對
    被上訴人有15,969,475元不當得利債權存在，則其變更法律
    關係追加請求確認兩造被繼承人黃海洋有對被上訴人乙○○
    15,969,475元債權之遺產存在及追加請求上開債權遺產准予
    分割，分割方法為由上訴人丁○○、被上訴人乙○○、丙○
    ○、甲○各取得35分之6，被上訴人己○○取得7分之1，暨
    請求被上訴人乙○○應給付上訴人2,737,621元及自起訴狀
    繕本送達被上訴人之翌日起至清償日止按年息百分之5計算
    之利息均無理由，應予駁回。原判決就上訴人請求被上訴人
    給付上開金額及利息部分，為上訴人敗訴之判決，核無不合
    ；上訴意旨指摘原判決此部分為不當，求予廢棄改判，非有
    理由，應予駁回。
七、本件事證已臻明確，至於未論述之爭點；兩造其餘攻擊防禦
    方法及所提證據；未經援用之證據，經本院斟酌後，認為均
    不足以影響本判決之結果，自無一一詳予論駁之必要，併此
    敘明。
八、據上論結，本件上訴及變更、追加之訴均無理由，依民事訴
    訟法第463條、第385條第1項前段、第449條第1項、第78條
    ，判決如主文。
中    華    民    國    99    年    5    月     11    日
                民事第一庭      審判長法  官    丁振昌
                                      法  官    高明發
                                      法  官    李素靖
上為正本係照原本作成。
如對本判決上訴，須於判決送達後20日內向本院提出上訴狀，未
表明上訴理由者，應於上訴後20日內，向本院提出理由書（須附
繕本）。依法須繳納裁判費並應委任律師為訴訟代理人，始得上
訴。
中    華    民    國    99    年    5    月     13    日
                                      書記官    林鈴香
【附記】
民事訴訟法第466條之1：
(1)對於第二審判決上訴，上訴人應委任律師為訴訟代理人。但上
  訴人或其法定代理人具有律師資格者，不在此限。
(2)上訴人之配偶、三親等內之血親、二親等內之姻親，或上訴人
  為法人、中央或地方機關時，其所屬專任人員具有律師資格並
  經法院認為適當者，亦得為第三審訴訟代理人。
民事訴訟法第466條之2第1項：
  上訴人無資力委任訴訟代理人者，得依訴訟救助之規定，聲請
  第三審法院為之選任律師為其訴訟代理人。

司法院資訊處製作；財團法人民間司法改革基金會備份。
